臺灣臺南地方法院民事判決　　　　　　　94年度家訴字第33號
原　　　告　乙○○
　　　　　　　　　　　號
原　　　告　己○○
　　　　　　　　　　　號
原　　　告　戊○○
　　　　　　　　　　　號
原　　　告　丁○○
被　　　告　丙○○
訴訟代理人　辛○○
上列當事人間請求分割遺產事件，本院於94年8月18日言詞辯論
終結，判決如下：
    主  文
兩造公同共有被繼承人曾老迎所遺如附表一所示之不動產准予分
割，依分割方法欄所示分配之。
原告其餘之訴及假執行之聲請均駁回。
訴訟費用由被告負擔十分之一，餘由原告負擔。
    事實及理由
一、原告聲明求為判決：准將被繼承人曾老迎如附表一、二所示
    之遺產分割。並主張：
（一）緣兩造被繼承人曾老迎不幸於民國92年3月12日去世，依
      民法第1138條及第1144條規定，其繼承人應為配偶即原告
      乙○○、長女己○○、次女戊○○、次男丁○○與被告即
      長男丙○○，每人之應繼分各為五分之一。
（二）查被繼承人曾老迎遺有坐落台南縣永康市○○○段305地
      號面積677平方公尺、權利範圍4200分之263之土地、台南
      縣永康市○○段656之1地號面積80平方公尺、權利範圍2
      分之1土地及地上門牌號碼台南縣永康市○○里○○鄰○○
      街24號三層樓房一棟、權利範圍二分之一（以上不動產詳
      如附表一），已由兩造辦畢登記為公同共有，惟因兩造對
      分割遺產未能達成協議，原告爰依法訴請裁判分割。
（三）被繼承人曾老迎死亡之際，其於台南縣永康市農會存款46
      4726元、另勞工保險局發給喪葬津貼104400元及台南縣土
      木包工業工會發給死亡互助金70800元，共計639926元遺
      產（詳如附表二），全數由被告領走。被告丙○○於檢察
      署刑事偵查程序中已坦承不諱。按被繼承人死亡，其遺產
      即由兩造公同共有，又公同共有之財產，其處分應得公同
      共有人全體之同意，是被告丙○○在未得全體繼承人之同
      意下，無權為任何之處分行為，況被告丙○○雖辯稱伊係
      以被繼承人曾老迎帳戶內之存款支付曾老迎之喪葬費用，
      惟被告丙○○並未提出任何單據以證其說，況被繼承人曾
      老迎過世後，其人情事故之奠儀，全由被告丙○○收受，
      以其收受之奠儀支付被繼承人曾老迎之喪葬費用即已足夠
      ，是被告丙○○在未舉證證實喪葬費用之實際數額前，仍
      應返還曾老迎遺產，由兩造依應繼分各五分之一比例分割
      ，各取得127985元，爰請求判決：(一)附表一所示不動產，
      應依兩造應繼分各五分之一比例分割為分別共有登記。(二)
      附表二所示動產即現金639926元，應依兩造應繼分各五分
      之一比例分割，被告應給付原告各127985元及自本起訴狀
      繕本送達之翌日即94年3月23日起至清償日止按年息百分
      之五計算之利息。(三)訴訟費用由被告負擔。(四)本件第(二)項
      ，請准宣告假執行等語。
（四）被告雖抗辯被繼承人曾老迎之存款等現金遺產均作為喪葬
      費用，惟被告確實於92年3月7日在成功大學附設醫院三樓
      加護病房家屬等候室，當著原告乙○○、戊○○、丁○○
      、叔叔庚○○、嬸嬸甲○○○、堂弟曾銘傳面前表示說：
      父親曾老迎住院前一日有放一只袋子在被告家，就是他手
      中拿的袋子，內有現款160000元，所有權狀二張及印鑑章
      一顆，沒有永康市農會存款存摺，也找不到，被告並當
      場承諾喪葬費以這160000萬元為限。復又於92年3月12 日
      曾老迎去世，當天經被告通知，原告全體及叔叔、嬸嬸同
      去被告家奔喪，被告在場向叔叔庚○○當面表示，父親之
      喪葬費以前述袋子內現款160000元為限，若有超出部分，
      被告願意獨自全部負擔，被告絕不會向原告全體要求共同
      負擔超出的部分，被告並當場向原告全體承諾此事，被告
      並表示有關喪事接洽委辦等事，都拒絕原告全體參與，並
      說原告全體無權過問，只有被告一人有權，因此一切喪事
      均由被告私自與葬儀社洽定，未徵得原告全體同意。於94
      年6月9日民事庭，被告委任辛○○代為出庭時表示，曾老
      迎於92年2月13日將存摺、印章當面交予被告丙○○與辛○○夫婦倆，且說有人證蔡宜真。但事實上曾老迎於92
      年2月18日上午因肝腎衰竭
    　等疾病昏迷，送成大醫院急救後住進加護病房，被告向當
      天前來探視的所有親友表示，曾老迎昏迷送醫前什麼那沒
      交代，後被告於當日下午打電話向原告乙○○、己○○、
      戊○○說：沒錢繳醫療費用，急需30000元，要原告下午
      一定要帶去醫院給被告，且同時要原告己○○、戊○○回
      曾老迎住處拿曾老迎的戶口名簿、存摺、印章一併帶去給
      被告，但原告己○○、戊○○向被告表示戶口名簿可以拿
      給他，但曾老迎的存摺及印章不能去動，後原告乙○○、
      己○○、戊○○於當天下午五點多時，在成大醫院家屬等
      候室，由戊○○當面拿30000元及戶口名簿交給被告，後
      被告又哭著表示他身上都沒錢買尿布、便當等，原告戊○○又拿2000元交給被告，而原告己○○又於同年2月23日
      又拿1000元交給被告。由上述可證，被告於94年6月9日聲
      稱曾老迎於92年2月13日住院前，有將存摺及印章交給被
      告，若真是這樣，那麼被告便不需要在曾老迎92年2月18
      日住院當日即向原告己○○、戊○○哭訴求援，要求拿父
      親的存摺及印章，且被告確實當庭承認於當天有向原告拿
      30000元，又父親曾老迎欠繳台南縣土木包工業互助金費
      用3500元，是由大姑丈張安喜於92年2月18日代繳的，況
      且曾老迎生前沒有去被告家裡住過，這是所有親友皆知，
      因此曾老迎更不可能當陌生人蔡宜真面前交付重要存摺及
      印章，且於刑事偵查程序中，被告表示曾老迎生前沒有留
      下任何遺囑。被告於刑事偵查程序中承認，他確實於曾老
      迎住院期間，有拿曾老迎隨身鎖匙，回曾老迎住處拿東西
      ，且由農會存款對帳單，得知被告先後於92年2月21日盜
      領20000元，同年3月6日盜領443600元，此時戶頭只剩40
      元，但隔天3月7日，被告當眾親友面前隱匿盜領存款的事
      實，並承諾說曾老迎之喪葬費以前面所述袋子內160000元
      為限，若有超出部分，被告願意獨自全部負擔，絕不會要
      求原告全體共同分擔，後被告又於同年3月12日盜領1126
      元（因有活儲利息1068元入帳）並結清農會存摺戶頭。被
      告丙○○，分別於92年3月7日及92年3月12日二次當面向
      叔叔、嬸嬸及原告全體一再的承諾喪葬費總額以這160000
      元為限，超出部分被告願獨自負擔，絕不會向原告全體要
      求共同分擔，且從父親曾老迎去世到出殯完（92年3月12
      日至92年3月26日），被告丙○○不但對所有親友刻意隱
      瞞其去盜領存款之事，而且還向所有親友訴說喪葬費以
      160000元為限，按民法第828條所示，公同共有物之處分
      及其他權利行使，應得公同共有人全體同意及民法第118
      條無權處分行為無效，有鑑於此，原告全體從頭到尾只同
      意喪葬費總額以160000元為限，對於喪葬費超出160000元
      的部分，被告不管事前或事後都未知會也未徵得原告全體
      同意，因此依照被告的承諾以超出部分應屬於被告獨自負
      擔。被告於92年3月11日日晚上11點隱瞞原告全體，偷偷
      私自替父親辦理自動出院手續，離院後一小時即打電話通
      知原告全體，說父親已死在他家中。後出殯完同年3月27
      日原告們經主治醫師告知，父親是在各種醫療數據都尚屬
      正常並非病危的情況下出院的，由此可證被告的居心不正
      ，被告種種隱瞞、欺騙及獨斷的行為，真的有違常理。總
      結，照承諾父親曾老迎之喪葬費總額應為160000元，且此
      款已由曾老迎生前放在被告家中袋子內的160000元現款支
      付了，所以被繼承人曾老迎扣除喪葬費後，剩餘可分配現
      金遺產為農會存款464726元、勞保局喪葬津貼104400 元
      ，台南縣土木包工業工會死亡互助金70800元，合計為
      639926元，依應繼分各五分之一比例分割，被告應給付原
      告全體每人各127985元。
二、被告丙○○部分：
（一）聲明：同意分割曾老迎之遺產有關系爭不動產部分；現金
      部分不同意分割，請求駁回原告之訴。
（二）陳述：
  １、被繼承人曾老迎於生前之92年2月13日因病到成大醫院急
      診，當時醫院通知被告夫妻前往照應，當日急診完畢返家
      後，曾老迎即在被告家中，交待被告幫忙辦理後事，並將
      其台南縣永康市農會之存摺、印章交給被告，並稱待伊過
      世後尚可向台南縣土木包業工會領取死亡互助金，上述款
      項均作為喪葬費用，如有剩餘即贈與給被告作為被告子女
      教育費用。
  ２、被告受曾老迎之指示後，在92年2月21日自上開永康市農
      會帳戶領出20000元作為曾老迎之醫藥費，92年3月6日因
      醫院說曾老迎急救無效再領443600元，待92年3月12日曾
      老迎過世後才將帳戶結清，領出1126元；再加上被告依據
      曾老迎之指示向台南縣土木包工商業同業公會領取之死亡
      互助金70800元及被告依據勞工保險契約向勞工保險局領
      取之家屬死亡喪葬津貼104400元，以上總計639926元，即
      附表二所示之動產。
  ３、惟被告已上述大部分之金額作為被繼承人曾老迎之喪葬費
      用及祭拜費用，總計花費616446元，目前僅餘23480元。
      附表二所示之金額既由曾老迎委託被告處理喪葬事宜，餘
      款又由曾老迎贈與被告，不應作為曾老迎之遺產加以分配
      等語，資為抗辯。
三、得心證之理由：
（一）本件原告與被告為被繼承人曾老迎之繼承人，此有原告提
      出之戶籍謄本四份為證，且為被告所不爭執，可信為真實
      。
（二）按繼承人得隨時請求分割遺產，但法律另有規定或契約另
      有訂定者，不在此限，民法第1164條定有明文。查兩造均
      為被繼承人曾老迎之繼承人，原告自得本於繼承人之地位
      ，隨時請求分割被繼承人曾老迎之遺產。查被繼承人曾老
      迎生前擁有附表一所示之不動產，此有兩造均不爭執之土
      地登記簿謄本二份、房屋繳款書及稅籍證明書各一份在卷
      可按，可信為真實。惟附表二所示之財產是否屬於曾老迎
      之遺產，茲分述如後。
（三）查被告主張：被繼承人曾老迎生前於92年2月13日將其永
      康市農會之存摺、印章交給被告，委託被告以上開金額，
      及伊過世後得向台南縣土木包工商業同業公會領取之互助
      金70800元，處理伊後事，如有剩餘即贈與被告作為被告
      子之教育費用之事實，業據證人蔡宜真到庭證稱：「（問
      ：九十二年二月間有無住過被告家中？）是的，我到那邊
      準備出嫁，我在二月十五日結婚，從姑姑（即被告之妻辛○○）家裡面出嫁，我前後住了一個多月，在二月十五日
      結婚前一、二天，我接到成大醫院急診室的電話，請家屬
      過去，我姑姑先過去，然後姑丈（即被告）再過去，曾老
      迎從成大醫院急診回來，我就看到曾老迎從口袋裡拿了一
      本存摺、印章、健保卡、身分證交給姑丈，曾老迎說這一
      次可能拖不過去，說要幫他處理喪事，省一點用，已經沒
      有剩下什麼錢，如果有剩下就給姑丈的三個小孩作為教育
      基金，還說家裡抽屜有壹條項鍊、戒指是要給姑姑的，那
      是阿嬤留下來的，還有提到他有公會的互助金，如果過世
      的話，有一筆喪葬津貼，請姑丈去領出來，還提到有二個
      人欠他錢，壹個是二十萬元，壹個是二萬元，姑丈還說欠
      就欠了，就不要了，姑丈還安慰爸爸說，並沒事，但是曾
      老迎還是堅持要姑丈把東西收起來。」等語明確。雖原告
      抗辯稱被告在92年2月18日尚向原告等哭訴沒錢，及不知
      曾老迎之存摺、印章在何處，曾老迎不可能在92年2月13
      日即將存摺印章交待被告云云。惟查，被繼承人曾老迎與
      原告等人感情不睦，此由被告提出台灣台南地方法院檢察
      署93年度偵字第7816號不起訴處分書所載「被告提呈之協
      議書一紙，係告訴人戊○○於八十五年間所書立，內容略
      謂：曾老迎與乙○○之財產各自獨立，婚喪喜慶各自處理
      ，房地產權分別管理，若有違約者，應賠償他方違約金二
      百萬元各情，均為告訴人戊○○、乙○○不否認，顯見曾
      老迎生前與乙○○感情不睦，．．．。」等語可知，被告
      不願讓原告等人知悉已病重之曾老迎尚有財產及已將財產
      交給被告處理，以避免爭產之糾紛，亦無何違背常情之處
      ；況且原告等在93年3月6日與被告討論曾老迎後事時，仍
      不知被告已持有曾老迎存摺及領取款項之事實，可知被告
      確實是故意隱瞞。被告之抗辯，可信為真實。被繼承人曾
      老迎生前與被告訂立處理後事之委任契約及附停止條件之
      贈與契約堪可認定。
（三）按委任人因受任人之請求，應預付處理委任事務之必要費
      用，民法第545條定有明文。被告因受曾老迎之委任處理
      後事，於曾老迎生前之92年2月21日、92年3月6日即因曾
      老迎之授權，分別向永康市農會領取20000元、443600元
      作為處理委任事務之費用，故曾老迎死亡之時，上開金額
      早已交給委任契約之受任人即被告收受作為處理委任事務
      費用，非曾老迎所有，不能認為係曾老迎之遺產。
（四）又被告在曾老迎過世後之92年3月12日又結清領取永康市
      農會之1126元，此為被告所自認，亦可信為真實。按上開
      金額雖在曾老迎過世時仍屬曾老迎所有，惟曾老迎已委託
      被告處理後事，並將上開帳戶內之金額交給被告作為支出
      喪葬費用，餘額贈與被告已如前述，與被告間訂有委任及
      贈與契約，故被告得向曾老迎請求給付該金額堪可認定。
      按繼承人自繼承開始時，除本法另有規定外，承受被繼承
      人財產上之一切權利、義務；但權利、義務專屬於被繼承
      人本身者，不在此限，民法第1148條定有明文。又繼承人
      對於被繼承人之債務，負連帶責任，民法第1153條第1項
      亦有明文。又繼承人中有人對被繼承人享有債權者，應於
      該繼承人先受領債權之清償後，再與其他繼承人按其應繼
      分參與分割，以示共同繼承人間之公平（戴東雄，繼承法
      實例解說，第235頁；陳棋炎、黃宗樂、郭振恭，民法繼
      承新論，第143頁參照）。被告既然原本即得本於委任及
      贈與契約向曾老迎請求該帳戶內之金額，被繼承人曾老迎
      負有交付該金錢之義務，然被繼承人曾老迎業已死亡，此
      義務並非專屬於被繼承人曾老迎，揆諸前揭規定及說明，
      被告應先受領此部分債權清償1126元後，剩餘遺產再為分
      割，此部分亦不得作為曾老迎之遺產。
（五）被告復於曾老迎過世後向台南縣土木包工商業同業工會領
      取曾老迎之死亡互助金70800元，此有該公會94年6月23日
      南縣商包字第032號函在卷；又向勞工保險局領取申請家
      屬死亡喪葬津貼104400元，此有該局94年6月29日保給命
      字第09460415000號函在卷，復為被告所自認，可信為真
      實。惟查，人之權利能力始於出生，終於死亡，民法第6
      條定有明文，上開台南縣土木包工業商業同業工會之互助
      金領取，限於逝世日起四個月內，由配偶、一等親屬領取
      ，此有該公會函文可按；又上開勞工保險局之家屬死亡喪
      葬津貼則以被告以工昭志工業股份有限公司勞保被保險人
      身分，依勞工保險條例第62條規定申請核付在案，此亦有
      該局函文在卷足憑。故上開二筆金額雖均係為支付曾老迎
      之喪葬費而發給，然均係曾老迎死亡後所產生，非曾老迎
      之權利，被告本於契約受益人之地位而請求發給，不能認
      為係曾老迎之遺產。
（六）綜上所述，原告主張附表二之639926元，均不能認為係被
      繼承人曾老迎之遺產，原告請求分割自無理由。
（七）按同一順序之繼承人有數人時，按人數平均繼承，但法律
      另有規定者，不在此限，民法第1141條定有明文。查被繼
      承人曾老迎之遺產為如附表一所示之不動產，應認依兩造
      之應分各五分之一比例分配為宜。從而，原告請求分割被
      繼承人曾老迎如附表一所示之遺產，為有理由，應予准許
      ，並分割如主文第1項所示。逾此部分之請求為無理由，
      應予駁回，假執行之聲請亦失所附麗，一併駁回之。
四、至兩造其餘之攻擊或防禦方法，及未經援用之證據，經本院
    斟酌後，認為均不足以影響本判決之結果，自無逐一詳予論
    駁之必要，併此敘明。
五、訴訟費用負擔之依據：民事訴訟法第79條、第80條之1。
中　　華　　民　　國　　94　　年　　9　　月　　1　　日
                  家事法庭      法　官  張麗娟
上正本證明與原本無異。
如對本判決上訴，須於判決送達後二十日內向本院提出上訴狀。
中　　華　　民　　國　　94　　年　　9　　月　　1　　日
                                書記官　王志銘
  ┌──────────────────────────────────────────────────┐
  │附表一：不動產                                                                                      │
  ├────────────────┬──────┬───────┬──────────────────┤
  │    坐落位置                    │ 面積       │  權利範圍    │              分割方法              │
  ├────────────────┼──────┼───────┼──────────────────┤
  │一、台南縣永康市○○○段305地號 │ 677平方公尺│  4200分之263 │兩造每人各五分之一比例分割為分別共有│
  │    土地                        │            │              │                                    │
  ├────────────────┼──────┼───────┼──────────────────┤
  │二、台南縣永康市○○段656之1地號│ 80平方公尺 │  2分之1      │兩造每人各五分之一比例分割為分別共有│
  │    土地                        │            │              │                                    │
  ├────────────────┼──────┼───────┼──────────────────┤
  │三、門牌號碼台南縣永康市鹽行里仁│            │  2分之1      │兩造每人各五分之一比例分割為分別共有│
  │    愛街24號房屋                │            │              │                                    │
  └────────────────┴──────┴───────┴──────────────────┘
  ┌───────────────────────┐
  │附表二：現金                                  │
  ├───────────────────────┤
  │一、曾老迎台南縣永康市農會存款464726元。      │
  ├───────────────────────┤
  │二、台南土木包工商業同業公會互助金70800元。   │
  ├───────────────────────┤
  │三、勞工保險局死亡喪葬津貼104400元。          │
  ├───────────────────────┤
  │總計：639926元                                │
  └───────────────────────┘
